【裁判字號】    97,台上,466
【裁判日期】    970125
【裁判案由】    違反公職人員選舉罷免法
【裁判全文】
最高法院刑事判決              九十七年度台上字第四六六號
上  訴  人  乙○○
選任辯護人  盧永盛律師
上  訴  人  甲○○
上列上訴人等因違反公職人員選舉罷免法案件，不服台灣高等法
院台中分院中華民國九十六年十月三十日第二審判決（九十六年
度選上訴字第四七七號，起訴案號：台灣台中地方法院檢察署九
十五年度選偵字第一九號），提起上訴，本院判決如下：
    主  文
原判決撤銷，發回台灣高等法院台中分院。
    理  由
本件原判決認定：上訴人乙○○於民國八十三年間，曾犯瀆職罪
，經判處有期徒刑六月確定，於九十年六月八日執行完畢。乙○
○與上訴人甲○○（下稱上訴人等二人）均為台中市第十六屆市
議員，均屬於當屆台中市議會副議長選舉之有權選舉人及被選舉
人。甲○○經評估後，自度有當選副議長之勝算，乃決意表態競
選當屆副議長，其研判乙○○可為拉攏之對象，遂於九十五年二
月十六日十七時許至台中市○○路○段八八八號乙○○住處，向
乙○○致意請求支持其競選副議長。交談中，乙○○表示伊在本
屆台中市議員選舉中花費不貲，且小孩在國外唸書開銷頗多，經
濟負擔辛苦云云，甲○○瞭解乙○○話意在於要求賄賂以為對價
，乃當場向乙○○承諾關於傳聞中國國民黨推薦之副議長參選人
每票新台幣（下同）一百萬元賄選之價碼，伊會比照辦理，乙○
○聞後亦首肯投票支持。甲○○返家後，隨向程新紅借得一百萬
元，於九十五年二月十六日至同年三月一日副議長投票選舉前之
期間內某日，獨自攜帶借得之現金一百萬元至乙○○上開住處，
基於對於有投票權之人，交付賄賂，而約其投票權為一定之行使
之犯意，當場將該筆賄款交付予乙○○，而請其投票支持參選副
議長，乙○○知其用意，乃基於有投票權之人，收受賄賂，而許
以其投票權為一定之行使之犯意，予以收受。嗣於九十五年三月
一日上午，台中市議會全體新當選議員宣誓就職後，先行投票完
成第十六屆議長選舉後，緊接進行副議長選舉投票，經第一輪投
票開票結果，因各參選人得票數均未過半數，須進行第二輪投票
，惟經第二輪投票開票結果，甲○○僅得二十一票，由陳天汶以
二十四票過半數當選。甲○○判斷乙○○收賄後，不守承諾，甚
為不滿，不甘平白損失一百萬元，乃要求乙○○退還所收受之賄
款，惟乙○○辯稱其有投票支持甲○○，拒不退款。甲○○乃央
託陳文憲出面向乙○○催討，經陳文憲居間協調結果，乙○○終
於九十五年四月六日在台中市春山日本料理店，將所收受之賄款
一百萬元以現金交還甲○○。甲○○乃於九十五年四月十二日、
十三日分二次各五十萬元償還程新紅。案經檢察官指揮法務部調
查局台中市調查站進行通訊監聽，獲悉上情，乃主動偵查，甲○
○於偵查中自白其犯行等情。因而撤銷第一審關於甲○○部分之
科刑判決，改判仍論甲○○以對於有投票權之人，交付賄賂，而
約其投票權為一定之行使罪，處有期徒刑壹年陸月，褫奪公權參
年，減為有期徒刑玖月，褫奪公權壹年陸月。並諭知緩刑參年及
交付之賄賂新台幣壹佰萬元沒收；維持關於論上訴人乙○○以有
投票權之人，收受賄賂，而許以其投票權為一定之行使，累犯罪
，處有期徒刑參年陸月，褫奪公權伍年部分之判決，駁回乙○○
在第二審之上訴。固非無見。
惟查：（一）有罪判決所憑之證據及其說明理由須與卷內之證據
資料相適合，否則即屬證據上理由矛盾。原判決採上訴人等二人
間及其分別與陳有江、楊正中、陳文憲間之通訊監察錄音譯文，
資為本件判決之主要證據之一，並於判決理由內說明：該譯文係
依合法通訊監察之錄音所轉載，依刑事訴訟法第一百五十九條之
五規定，應認本案此部分電話監聽及其譯文具有證據能力等旨（
原判決第四頁第十六至十八行）。然依卷內資料，上訴人乙○○
之辯護人於原審已具狀及在準備程序、審判期日迭次主張本件通
訊監察譯文無證據能力，並聲請勘驗其內容，有調查證據聲請狀
、刑事上訴理由狀、準備程序筆錄、審判筆錄在卷可稽（原審卷
第三十七、四十二、四十六、八十八、一０四、一二０頁）。原
審未為調查，亦未說明不予調查之理由，遽認依刑事訴訟法第一
百五十九條之五規定，其有證據能力，其理由之說明與卷內資料
不相適合，有判決理由不備及矛盾之違背法令。（二）按應沒收
之物，雖不論有無扣案均應宣告沒收，惟對於未扣案者，除有如
全部或一部不能沒收時，應予追繳，或追徵其價額或以其財產抵
償之特別規定外，以仍屬存在者，始得宣告沒收，對已不存在之
物，即無從宣告沒收。公職人員選舉罷免法第九十條之二第四項
前段規定：預備或用以行求期約或交付之賄賂，不問屬於犯人與
否，沒收之。其所謂預備用以行求期約或交付之賄賂，以該賄賂
仍屬存在，始得據以宣告沒收。原判決事實認定：上訴人甲○○
於取回交付予乙○○之一百萬元賄款後，已分二次償還程新紅等
情；及理由內援引上訴人甲○○供陳以：向程新紅借一百萬元，
沒跟她說明用途，她應該不清楚我借錢的用途云云；證人程新紅
亦證稱：對甲○○借錢之用途，我不好意思問等語（原判決第三
頁倒數第四至六行、第七頁第七至十二、二十二、二十三行）。
如果無訛，則該一百萬元並未扣案，亦未在上訴人甲○○所持有
中，且已償還程新紅，而程新紅對本件行賄似不知情，則就該上
訴人而言，前述行賄之一百萬元是否得認仍屬存在？即非無疑義
。原判決對上開賄款是否存在？得否沒收？未詳予剖析論述，僅
於理由內說明以：上訴人甲○○賄選所交付之賄賂，已據乙○○
返還予甲○○，爰依公職人員選舉罷免法第九十條之二第四項，
於甲○○罪刑項下宣告沒收云云（原判決第二十頁第十六至十八
行）。而對上訴人甲○○諭知交付之賄賂一百萬元沒收。是否適
法？饒堪研求。上訴意旨執以指摘，尚非全無理由，應認原判決
有撤銷發回之原因。
據上論結，應依刑事訴訟法第三百九十七條、第四百零一條，判
決如主文。
中    華    民    國  九十七  年    一    月  二十五  日
                      最高法院刑事第五庭
                          審判長法官  林  增  福
                                法官  張  清  埤
                                法官  蔡  國  在
                                法官  黃  梅  月
                                法官  邱  同  印
      本件正本證明與原本無異
                                      書  記  官
中    華    民    國  九十七  年    一    月   三十   日
                                                      Ｑ


司法院資訊處製作；財團法人民間司法改革基金會備份。
